【裁判字號】    96,交聲,1049
【裁判日期】    970515
【裁判案由】    聲明異議
【裁判全文】
臺灣臺南地方法院交通事件裁定        96年度交聲字第1049號
原處分機關  交通部公路總局嘉義區監理所台南監理站
異議人即受
處分人      甲○○○
上列受處分人因違反道路交通管理處罰條例案件，對於交通部公
路總局嘉義區監理所台南監理站，民國96年11月1日所為之裁決
處分（處分案號：嘉監南字第裁74-B00000000號），聲明異議，
本院裁定如下：
      主  文
原處分撤銷。
甲○○○不罰。
      理  由
一、原處分意旨略以：異議人即受處分人甲○○○（下稱異議人
    ）登記所有車牌號碼ST-6618號自用一般小客車，於民國96
    年8月4日晚間19時20分許，在高雄市○○路與大中路交岔路
    口，因使用註銷牌照行駛於道路，遭高雄市政府警察局交通
    警察大隊第四中隊第十分隊員警 (下稱舉發機關)查獲，嗣
    原處分機關即交通部公路總局嘉義區監理所台南監理站以異
    議人違規事實明確，依道路交通管理處罰條例 (下稱處罰條
    例)第12條第1項第4款、第2項之規定，裁處異議人罰鍰新台
    幣（下同）10800元，並牌照扣繳等語。
二、本件聲明異議意旨略以：異議人所有之上揭自小客車，已於
    約90年典當，且幾經變賣已無法得知車輛下落及目前車輛使
    用之車牌號碼，相關違規事項皆非異議人所駕駛，亦無法防
    止違規行為發生，為此聲明異議，請求撤銷原處分等語。
三、按所謂「汽車所有人」，並非專指車籍資料上所登記之車主
    ，而係指實際對汽車擁有民法上管領支配之權力，真正權利
    之人而言；又車籍資料僅係監理機關對於車輛管理之行政登
    記事項，車籍資料上之車主名稱登記，雖可據以作為該車所
    有人之判斷依據，然該車籍資料所登記之車主，並非當然即
    為民法上之真正所有權人，實際上則應依照民法上動產所有
    權歸屬之相關規定加以判斷，而非一概以登記之車主為該車
    所有權人之認定標準而言。次按汽車有使用註銷之牌照行駛
    者，處汽車所有人3600元以上10800元以下罰鍰，並禁止其
    行駛；處罰條例第12條第1項第4款定有明文。
四、本院審酌：
  (一)異議人登記所有牌照號碼ST-6618號自小客車，於96年8月4
    日晚間19時20分許，在高雄市○○路與大中路交岔路口，因
    使用註銷牌照行駛於道路，經舉發機關予以製單舉發，嗣原
    處分機關依處罰條例第12條第1項第4款、第2項及違反道路
    交通管理事件統一裁罰基準表之規定，裁處異議人罰鍰1080
    0元，並牌照扣繳之事實，有：
    原處分機關裁決書。
    舉發通知單。
    等件為證，且為異議人所不否認，此部份事實當可認定。
  (二)經查：本件異議人甲○○○之夫王國田，於89年10月6日以
    異議人名義向臺新銀行申辦貸款58萬元，並以上揭車號ST-6
    618號自小客車，設定動產抵押予臺新銀行，後因未依約付
    款，並於90年3月間，以60萬元之代價將該自小客車出質於
    台南市○○○路○段順昌當鋪，於91年間因無力償還欠款，
    遂於91年4月3日遭該當舖讓售於第三人楊茂吉，其後輾轉轉
    賣他人，最終由舉發單上所載駕駛人黃彥憲 (其後改名黃豐
    騰)於網路上向綽號「小陳」買來該車，並將該車由原先之
    白色改變為黑色，車牌號碼由ST-6618號改變為0257-LX號。
    又異議人因上揭出質之行為觸犯刑事法律，經本院簡易庭判
    處拘役30日等事實，有：
    臺灣臺南地方法院檢察署檢察官91年度偵字第4420號聲請
      簡易判決處刑書。
    本院91年度南簡字第575號刑事簡易案件卷宗。
    臺灣臺南地方法院檢察署91年度偵字第4420號偵查卷宗。
    臺灣臺南地方法院檢察署91年度發查字第653號偵查卷宗
    臺灣臺南地方法院檢察署91年度執字第3485號執行卷宗。
    異議人於本院調查時所為陳述及其所提切結書、台南市稅
      捐稽徵處使用牌照稅罰鍰復查決定書影本。(本院卷第21
      、22頁及25至28頁)
    證人黃豐騰於本院調查時所為陳述及其所提證據資料。
      (本院卷第22至24頁及第29頁)
    等件可證，此部分事實，亦足認定。
  (三)按當舖業之滿當期限，不得少於3個月，少於3個月者，概以
    3個月計之；滿期後5日內仍得取贖或付清利息順延質當；屆
    期不取贖或順延質當者，質當物所有權移轉於當舖業，當舖
    業法第21條亦有明文。又動產物權之讓與，非將動產交付，
    不生效力；民法第761條第1項亦有明定。故動產所有權讓與
    ，以動產之交付為生效要件，不以向監理機關聲請過戶登記
    為必要 (最高法院70年度台上字第3077號判決參照）。次查
    ：系爭自小客車於91年間因異議人未於滿當期間內取贖或付
    清利息順延質當，故由收當之當舖取得所有權，於91年4月3
    日順昌當舖將車輛出賣並交付給第三人楊茂吉，其後輾轉轉
    賣多人，雖均未至公路監理機關辦理車輛過戶登記，惟仍不
    影響該自小客車所有權移轉之法律效果。據此，該車於96年
    8月間經黃彥憲駕駛而有使用註銷牌照行駛於道路之違規行
    為時，自難認仍屬異議人所有，且亦非異議人之實力支配所
    及，故本件使用註銷牌照行駛於道路之行為，即難認出於異
    議人故意或過失所致。次按違反行政法上義務之行為非出於
    故意或過失者，不予處罰。行政罰法第7條第1項定有明文。
    本件異議人對於違規行為既無故意或過失，依行政罰法第7
    條第1項規定有責任始予處罰之原則，異議人自難認應受歸
    責。原處分機關未詳查異議人是否為該車實際所有人或異議
    人是否有可歸責之事由存在，僅以其為車籍登記所有人即對
    之逕行裁罰，於法即有未合。
五、綜上所述，異議人之異議為有理由，原處分機關所為裁決尚
    非合法，應由本院裁定將原處分撤銷，並另為異議人不罰之
    諭知，以資適法。
六、據上論結，應依道路交通管理處罰條例第87條第2項、道路
    交通案件處理辦法第20條前段，裁定如主文。
中    華    民    國    97    年    5     月    15    日
                        交通法庭法  官  蔡直青
以上正本證明與原本無異。
如不服本裁定，應於收受送達後5日內向本院提出抗告狀。（應
附繕本）
                                書記官  劉鴻瑛
中    華    民    國    97    年    5     月    19    日


司法院資訊處製作；財團法人民間司法改革基金會備份。
